臺灣臺南地方法院柳營簡易庭民事判決
110年度營簡字第567號
原      告  台新資產管理股份有限公司

法定代理人  吳統雄  
訴訟代理人  洪敏智  
            陳瑋杰  
被      告  徐登豐  
            楊李財有
            楊春安  
            楊春星  
            陳楊梅花
            徐永茂  
            徐淑華  
            徐紫絹  
上列當事人間請求代位分割遺產等事件，本院於民國111年4月7
日言詞辯論終結，判決如下：
    主  文
一、被代位人楊照輝與被告應就被繼承人楊得居所遺如附表一所
    示之土地辦理繼承登記。
二、被代位人楊照輝與被告就所繼承如附表一所示土地，應依如
    附表三所示應繼分比例分割為分別共有。
三、原告其餘之訴駁回。
四、訴訟費用新臺幣2,100元，由兩造按如附表四所示之比例負
    擔。　　
    事實及理由
壹、程序事項：
一、被告徐登豐、楊李財有、楊春安、徐永茂、徐淑華、徐紫絹
    均經合法通知，未於言詞辯論期日到場，核無民事訴訟法第
    386條所列各款情事，爰依原告之聲請，准由其一造辯論而
    為判決。
二、按訴狀送達後，原告不得將原訴變更或追加他訴，但請求之
    基礎事實同一、擴張或縮減應受判決事項之聲明者，不在此
    限，民事訴訟法第255條第1項第1款、第3款定有明文。原告
    起訴時，訴之聲明原為：㈠「被代位人楊照輝、被告楊李財
    有、楊春安、楊春星、陳楊梅花、徐登豐、徐永茂、徐淑華
    、徐紫絹應就被繼承人楊得居所遺如附表一所示之土地辦理
    繼承登記。」㈡「被代位人楊照輝、楊李財有、楊春安、楊
    春星、陳楊梅花、徐登豐、徐永茂、徐淑華、徐紫絹公同共
    有如附表一所示被繼承人楊得居之遺產，請准予變價分割，
    所得價金由被代位人楊照輝及被告8人按應繼分比例分配。
    」（見營簡卷第13頁）；嗣於本院審理中，具狀追加如附表
    二所示之不動產為遺產分割之標的，並變更聲明為㈠「被代
    位人楊照輝、被告楊李財有、楊春安、楊春星、陳楊梅花、
    徐登豐、徐永茂、徐淑華、徐紫絹應就被繼承人楊得居所遺
    如附表一、二所示之不動產辦理繼承登記。」㈡「被代位人
    楊照輝、被告楊李財有、楊春安、楊春星、陳楊梅花、徐登
    豐、徐永茂、徐淑華、徐紫絹公同共有如附表一、二所示被
    繼承人楊得居之遺產，請准按應繼分比例為分別共有。」（
    見營簡卷第213頁），經核原告前後之聲明，均在請求分割
    被繼承人楊得居之遺產，性質上應屬請求之基礎事實同一，
    且屬擴張應受判決事項之聲明，合於上述規定，應予准許。
貳、實體事項：　　
一、原告起訴主張：被代位人楊照輝為原告之債務人，尚積欠原
    告新臺幣（下同）191,870元未為清償，原告前已取得本院
    民國105年11月28日南院崑105司執意字第116929號債權憑證
    。如附表一、二所示之不動產（如附表一所示之不動產，下
    稱系爭遺產）原為被繼承人楊得居所有，楊得居已於96年4
    月25日死亡，被告8人及被代位人楊照輝均為楊得居之繼承
    人，系爭遺產現為楊照輝與被告8人公同共有，並無不能分
    割之情事，然因楊照輝怠於行使遺產分割請求權，致原告無
    法對楊照輝應分得之不動產執行受償，爰依民法第242條、
    第1164條規定，代位楊照輝請求被告8人將系爭遺產按楊照
    輝及被告之應繼分比例（如附表三所示）分割為分別共有，
    而提起本件訴訟等語。並聲明：
　　㈠被代位人楊照輝、被告楊李財有、楊春安、楊春星、陳楊
    梅花、徐登豐、徐永茂、徐淑華、徐紫絹應就被繼承人楊得
    居所遺如附表一、二所示之不動產辦理繼承登記。
　　㈡被代位人楊照輝、被告楊李財有、楊春安、楊春星、陳楊
    梅花、徐登豐、徐永茂、徐淑華、徐紫絹公同共有如附表一
    、二所示被繼承人楊得居之遺產，請准按應繼分比例為分別
    共有。
二、被告楊春星以：如附表二所示財產是被繼承人楊得居生前就
    已贈與與我，跟本案遺產分割無關，對於原告請求辦理繼承
    登記及依附表三應繼分比例登記為分別共有沒有意見等語；
    被告陳楊梅花則以：如附表二所示財產與本案無關，並非遺
    產，對於原告請求辦理繼承登記及依附表三應繼分比例登記
    為分別共有沒有意見等語，資為抗辯。並均聲明：駁回原告
    之訴。
三、本院之認定：
　㈠經查，原告主張楊照輝為其債務人，而被繼承人楊得居於96
    年4月25日死亡，其繼承人均無聲明拋棄繼承或限定繼承，
    被繼承人楊得居所遺如附表一所示之遺產，應由楊照輝及被
    告8人按如附表三所示之應繼分比例共同繼承，惟系爭遺產
    遲未辦理繼承登記及分割等事實，業據其提出本院105年11
    月28日南院崑105司執意字第116929號債權憑證、原告催收
    帳卡查詢資料（見營簡卷第19-21頁）、系爭遺產之土地登
    記第一類謄本（見營簡卷第109-119頁）、本院108年11月21
    日南院武少字第1080002550號函、被繼承人楊得居之繼承系
    統表、除戶謄本、被告8人及楊照輝之戶籍謄本（見營簡卷
    第29-39頁）在卷可稽，被告楊春星、陳楊梅花對此均不爭
    執，而其餘被告徐登豐、楊李財有、楊春安、徐永茂、徐淑
    華、徐紫絹則均經本院於相當時期為合法之通知，然於言詞
    辯論期日不到場，亦未提出書狀爭執，故本院綜合上述證據
    調查之結果，堪認原告此部分之主張為真實。
　㈡按「繼承人自繼承開始時，除本法另有規定外，承受被繼承
    人財產上之一切權利、義務」、「繼承人得隨時請求分割遺
    產。但法律另有規定或契約另有訂定者，不在此限」民法第
    1148條第1項前段、第1164條分別定有明文。而各繼承人對
    遺產之分割請求權，性質上即為具有財產價值之權利，應得
    依民法第242條代位行使之。次按「債務人怠於行使其權利
    時，債權人因保全債權，得以自己之名義，行使其權利」、
    「前條債權人之權利，非於債務人負遲延責任時，不得行使
    」，民法第242條前段、第243條前段亦有明定。查原告為楊
    照輝之債權人，原告主張已向楊照輝聲請強制執行仍未受償
    ，因而取得債權憑證，且楊照輝之財產不足以清償其積欠原
    告之債務之事實，有本院105年11月28日南院崑105司執意字
    第116929號債權憑證、原告催收帳卡查詢資料（見營簡卷第
    19-21頁）、楊照輝之稅務電子閘門所得調件明細表(見限制
    閱覽卷)在卷足憑，足認楊照輝之責任財產，不足以擔保、
    清償其債務，已屬無資力，而被繼承人楊得居之系爭遺產，
    並無不能分割之情事，亦無不分割之約定，則原告主張楊照
    輝怠於請求分割系爭遺產，致原告無從就楊照輝繼承之系爭
    遺產取償，有代位楊照輝訴請分割系爭遺產之必要，合於上
    述規定，洵屬有據。
　㈢惟如附表二所示不動產部分，原告雖主張此等不動產亦屬被
    繼承人楊得居之遺產。按民法第1148條之1固規定：「繼承
    人在繼承開始前二年內，從被繼承人受有財產之贈與者，該
    財產視為其所得遺產。前項財產如已移轉或滅失，其價額，
    依贈與時之價值計算。」，然觀諸該條規定立法理由第4項
    敘明：「本條視為所得遺產之規定，係為避免被繼承人於生
    前將遺產贈與繼承人，以減少繼承開始時之繼承人所得遺產
    ，致影響被繼承人之債權人權益而設，並不影響繼承人間應
    繼財產之計算。因此，本條第1項財產除屬於第1173條所定
    特種贈與應予歸扣外，並不計入第1173條應繼遺產。」，被
    繼承人楊得居於96年4月25日死亡，其雖於死亡前2年內之95
    年8月9日將如附表二所示不動產移轉與被告楊春星，此有如
    附表二編號1所示土地之申辦移轉登記申請書、95年契稅繳
    款書、如附表二編號2所示建物之申辦移轉登記申請書、財
    政部臺灣省南區國稅局贈與稅免稅證明書、如附表二所示不
    動產之所有權狀、95年4月7日第二類謄本及土地建物查詢資
    料附卷可佐（見營簡卷第301-311、201-204頁），原告既非
    被繼承人楊得居之債權人，而僅為楊照輝之債權人，又未舉
    證證明被告楊春星為基於結婚、分居或營業之事由而受贈該
    等不動產，依據上述規定之立法理由，在繼承人間尚不得依
    民法第1148條之1規定，將該等不動產計入應繼遺產，原告
    主張如附表二所示之不動產同為遺產應併予分割，應無可採
    ，則如附表二所示之不動產自不列入本件遺產分割範圍，原
    告此部分之請求應予駁回。
　㈣按因繼承、強制執行、公用徵收或法院之判決，於登記前已
    取得不動產物權者，非經登記，不得處分其物權，民法第75
    9條定有明文。因分割共有物性質上為處分行為，故共有不
    動產之共有人中有已死亡者，依民法第759條規定，其繼承
    人自非先經登記，不得訴請分割共有物，在該繼承人為被告
    之情形，為求訴訟經濟，原告可就請求繼承登記及分割共有
    物之訴一併提起，即以一訴請求該死亡共有人之繼承人辦理
    繼承登記，並請求該繼承人於辦理繼承登記後，與原告及其
    餘共有人分割共有之不動產（最高法院68年度第13次民事庭
    會議決議、70年度第2次民事庭會議決議參照）。查被繼承
    人楊得居死亡後遺有系爭遺產，應由楊照輝與被告8人共同
    繼承，惟楊照輝與被告8人迄今尚未就系爭遺產辦理繼承登
    記，有系爭遺產之土地登記第一類謄本在卷可參（見營簡卷
    第109-119頁），依據上述說明，原告代位請求分割系爭遺
    產，併代位訴請楊照輝及被告8人辦理繼承登記，亦屬有據
    。
　㈤按公同共有物分割之方法，除法律另有規定外，準用關於共
    有物分割之規定；共有物之分割，依共有人協議之方法行之
    ；分割之方法不能協議決定，或於協議決定後因消滅時效完
    成經共有人拒絕履行者，法院得因任何共有人之請求，命為
    下列之分配：一、以原物分配於各共有人。但各共有人均受
    原物之分配顯有困難者，得將原物分配於部分共有人。二、
    原物分配顯有困難時，得變賣共有物，以價金分配於各共有
    人；或以原物之一部分分配於各共有人，他部分變賣，以價
    金分配於各共有人，民法第830條第2項、第824條第1項及第
    2項分別定有明文。而法院選擇遺產分割之方法，應具體斟
    酌公平原則、各繼承人之利害關係、遺產之性質及價格、利
    用價值、經濟效用、經濟原則及使用現狀、各繼承人之意願
    等相關因素，以為妥適之判決。
　㈥又依公同共有遺產分割自由之原則下，民法第1164條規定，
    繼承人得隨時請求分割遺產，該條所稱之「得隨時請求分割
    」，依民法第829條及第830條第1項規定觀之，自應解為包
    含請求終止公同共有關係在內，俾繼承人之公同共有關係歸
    於消滅而成為分別共有，始不致與民法第829條所定之旨趣
    相左，庶不失繼承人得隨時請求分割遺產之立法本旨（最高
    法院93年度台上字第2609號判決參照）。本院斟酌系爭遺產
    並無不能分割之情形，亦查無公同共有存續期間或分管契約
    之約定，依系爭遺產之性質、經濟效用及全體繼承人利益等
    情狀，認為系爭遺產倘按如附表三所示之應繼分比例分割為
    楊照輝與被告8人分別共有，應不致損及其等之利益，原告
    主張應將系爭遺產按應繼分比例分割為分別共有，應屬適當
    。
四、綜上所述，原告依民法第242條、第1164條規定，代位楊照
    輝請求被告8人應與楊照輝就被繼承人楊得居所遺系爭遺產
    辦理繼承登記，並將系爭遺產依如附表三所示之應繼分比例
    分割為分別共有，均為有理由，應予准許，爰判決如主文第
    1、2項所示。其餘就如附表二所示所示不動產所為之請求，
    則無理由，應予駁回。
五、末按因共有物分割、經界或其他性質上類似之事件涉訟，由
    敗訴當事人負擔訴訟費用顯失公平者，法院得酌量情形，命
    勝訴之當事人負擔其一部，民事訴訟法第80條之1定有明文
    。而各繼承人均得隨時請求分割遺產，且裁判分割遺產乃形
    成訴訟，法院決定遺產分割之方法時，應斟酌何種分割方法
    較能增進共有物之經濟效益，並兼顧全體繼承人之利益，以
    決定適當之分割方法，不受原告聲明之拘束，亦不因何造起
    訴而有不同。又代位分割遺產之訴，係由原告以自己名義主
    張代位權，以保全債權為目的而行使債務人之遺產分割請求
    權，兩造之間實屬互蒙其利。是以，原告代位楊照輝提起本
    件分割遺產之訴雖有理由，惟本院認關於訴訟費用之負擔，
    應由兩造依如附表四所示比例負擔，較屬公允，爰諭知訴訟
    費用之負擔如主文第4項所示。
六、訴訟費用負擔之依據：民事訴訟法第80條之1。
中　　華　　民　　國　　111 　年　　4 　　月　　29　　日
　　　　　　　　　柳營簡易庭  法　官  陳郁婷
以上正本證明與原本無異。
如不服本判決，應於判決送達後20日內，向本院提出上訴狀並表
明上訴理由，如於本判決宣示後送達前提起上訴者，應於判決送
達後20日內補提上訴理由書（須附繕本）。
如委任律師提起上訴者，應一併繳納上訴審裁判費。
中　　華　　民　　國　　111 　年　　4 　　月　　29　　日
                              書記官  謝靜茹
【附錄：訴訟費用計算式】
裁判費（新臺幣）   2,100元
合計               2,100元
【附表一：被繼承人楊得居之遺產】
編號 遺產種類 遺產內容 權利範圍 1 土地 臺南市○○區○○段000地號 1/3 2 土地 臺南市○○區○○段000地號 1/3 3 土地 臺南市○○區○○段000地號 1/1 4 土地 臺南市○○區○○段000地號 1/1 
【附表二：於被繼承人楊得居死亡前已移轉所有權之財產】
編號 財產種類 內容 權利範圍 1 土地 臺南市○○區○○段000地號 1/1 2 建物 臺南市○○區○○段00○號 (門牌號碼：臺南市○○區○○街00巷00號) 1/1 
【附表三：應繼分比例】
編號 繼承人 應繼分比例 1 徐登豐 1/24 2 楊李財有 1/6 3 楊春安 1/6 4 楊春星 1/6 5 陳楊梅花 1/6 6 徐永茂 1/24 7 徐淑華 1/24 8 徐紫絹 1/24 9 楊照輝 1/6 
【附表四：訴訟費用之負擔】
編號 當事人 訴訟費用負擔之比例 1 徐登豐 1/24 2 楊李財有 1/6 3 楊春安 1/6 4 楊春星 1/6 5 陳楊梅花 1/6 6 徐永茂 1/24 7 徐淑華 1/24 8 徐紫絹 1/24 9 原告 1/6